臺灣橋頭地方法院刑事判決　　　　　　　110年度訴字第257號
公　訴　人　臺灣橋頭地方檢察署檢察官
被　　　告　鍾銘杰



上列被告因詐欺案件，經檢察官提起公訴（109 年度偵字第0000
0 號、110 年度偵字第74號），本院判決如下：
    主  文
鍾銘杰幫助犯詐欺取財罪，處有期徒刑參月，如易科罰金，以新
臺幣壹仟元折算壹日，未扣案犯罪所得新臺幣壹仟貳佰玖拾陸元
沒收，於全部或一部不能沒收或不宜執行沒收時，追徵其價額。
    事  實
一、鍾銘杰可預見時下各類合法業者多有提供迅速、便捷、經濟
    之快遞送件服務，且該等業者或提供送件至指定處所，或與
    24小時營業便利商店存有合作關係，利於一般大眾使用，苟
    無端收取報酬而受不詳人士之託代領轉送，極可能協助他人
    運送與財產犯罪密切相關之資料；合法業者多採面試或考評
    機制以確保員工之適任、品格與誠信，工作內容亦係運送包
    裹至便利商店由收件人取件或送交寄送單據所載住家或公司
    地址由收件人收受，倘徒憑未曾謀面之人指示執行有違常規
    之遞送工作，極可能協助他人遂行不法犯罪行為，猶基於縱
    令此舉將協助他人實施財產犯罪亦不違背其本意之幫助詐欺
    取財不確定故意（尚無從證明其知悉確有3 人以上共同實施
    詐欺犯行），於民國109 年5 月27日13時51分許，以通訊軟
    體LINE與真實姓名年籍不詳、暱稱「人人貸方子民」之成年
    人（下稱「方子民」）聯繫，並依「方子民」指示於附表一
    各編號所示時地，領取裝有各該編號帳戶資料之包裹並轉送
    至放置地點。嗣詐欺集團取得附表一各編號所示帳戶資料，
    即推由該詐欺集團某真實姓名年籍不詳成員，分別以附表二
    各編號所示方式訛詐各被害人，致各被害人陷於錯誤而交付
    各該編號所示款項，鍾銘杰則取得報酬新臺幣（下同）1,29
    6 元。嗣各被害人察覺有異，始報警查獲上情。
二、案經廖煒立、張瑩慧、歐靜璇訴由高雄市政府警察局左營分
    局（下稱左營分局）報請臺灣橋頭地方檢察署（下稱橋頭地
    檢）檢察官偵查起訴。
    理  由
壹、關於證據能力之意見
    被告以外之人於審判外之陳述，雖不符前4 條之規定，而經
    當事人於審判程序同意作為證據，法院審酌該言詞陳述或書
    面陳述作成時之情況，認為適當者，亦得為證據，刑事訴訟
    法第159 條之5 第1 項定有明文。準此，本判決所引用各項
    被告以外之人審判外言詞或書面陳述，性質上雖屬傳聞證據
    ，然審酌此等陳述作成時外部情況俱無不當，復經檢察官、
    被告於審判程序同意有證據能力（本院訴卷第79頁），乃認
    作為證據應屬適當，自得採為認定事實之依據。
貳、實體部分
一、認定有罪之理由
    訊據被告固坦承有於附表一各編號所示時地依「方子民」指
    示領取及轉置各該編號所示裝有帳戶資料包裹之事實，惟矢
    口否認幫助詐欺取財犯行，辯稱：伊承認起訴書所載事實，
    但伊是找到遞送包裹工作，單純去工作而已云云。經查：
  ㈠被告於109 年5 月27日13時51分許，以LINE與「方子民」聯
    繫，並依「方子民」指示於附表一各編號所示時地，領取裝
    有各該編號帳戶資料之包裹並轉送至放置地點。嗣詐欺集團
    某真實姓名年籍不詳成員，分別以附表二各編號所示方式訛
    詐各被害人，致各被害人陷於錯誤而將各該編號所示款項分
    別轉入附表一各編號所示帳戶，鍾銘杰則取得報酬1,296 元
    等情，業經證人蔡嘉麒、黃愉方、廖煒立、張義宏、張瑩慧
    、歐靜璇分別於警偵證述屬實（警一卷第59至63頁、警二卷
    第9 至11頁、他一卷第15至17、23至26頁、他二卷第19至20
    、27至28頁、偵二卷第25至27頁），並有EZ借款網廣告網頁
    列印資料、LINE對話紀錄截圖、監視器錄影畫面翻拍照片、
    代收款專用繳款證明、車輛詳細資料報表、寄貨照片及寄貨
    明細（警一卷第19至33、43至49、57、67至75頁、警二卷第
    17至23頁、偵一卷第49至65頁）、附表一至二「證據出處」
    欄所示各該證據方法在卷可稽，復據被告坦認不諱（本院審
    訴卷第58頁、本院訴卷第78頁），是此部分事實首堪認定。
  ㈡刑法第13條第2 項規定，行為人對於構成犯罪之事實，預見
    其發生而其發生並不違背其本意者，以故意論。此即為「間
    接故意」或「不確定故意」，其成立要件包括對構成犯罪要
    件事實可能發生之預見，及其發生不違背行為人之本意。
  1.依時下快遞服務種類，除有可寄至指定處所之郵務快遞外，
    另有業者提供宅配及便利商店24小時收件取貨服務，且各該
    快遞服務均有寄送單據為憑，確保運送雙方權益，甚可全程
    查詢包裹所在地及運送狀況，實具迅速、便捷與經濟性，利
    於一般大眾使用，殊無另行給付報酬委由他人代領轉送包裹
    之必要。苟有不詳人士給付報酬委託他人代領轉送包裹，應
    可疑包裹內物品係與財產犯罪密切相關之資料而為他人謀遂
    行財產犯罪及避免行為人身分曝光之不法使用。其次，合法
    業者招聘員工之際，多採行面試或考評機制以確保應徵者之
    適任、品格與誠信，工作內容亦係運送包裹至便利商店由收
    件人取件或送交寄送單據所載住家或公司地址由收件人收受
    ，要無先以他人名義、電話領取包裹再行轉置大賣場置物櫃
    ，而隱匿收件人真實身分之理。倘未曾謀面之人徒憑通訊軟
    體率予指示應徵者執行工作，復未揭示營業場所或其他可資
    辨別資訊，且工作內容有違常規，亦堪疑為假借工作之名而
    透過應徵者遂行不法犯罪行為。被告於案發之際已年滿21歲
    ，教育程度為高職肄業，並從事工地臨時工（本院訴卷第88
    頁），可認其係具有一般智識及社會生活經驗之人，自不能
    對此諉為不知。
  2.參諸被告所領6 件包裹之收件人姓名、電話及門市均不同，
    領取後則將包裹轉送高雄市三民區澄清路家樂福大賣場置物
    櫃內放置，有其與「方子民」之LINE對話紀錄截圖存卷可佐
    （警一卷第21至29頁），則其工作內容需先前往不同超商門
    市以不同之他人名義、電話領取該等包裹，領取後再轉送置
    物櫃而非送交實際收件人，顯違快遞行業常規。且其供稱：
    伊未見過「方子民」，109 年5 月28日共領取6 個包裹，對
    方叫人把現金放在置物櫃，再用那些錢去領包裹，領取後拍
    照給對方，可獲與領取包裹所需給付金額之等額現金作為報
    酬。包裹只需放在指定地點而不需與收件人見面即可領取工
    資，且指定地點與一般個人或公司住家收貨情形不同，當時
    覺得有點奇怪，但想說就是賺錢而已等語在卷（警一卷第3
    至10頁、本院訴卷第85至87頁），足見其對於工作內容並非
    尋常，可能涉及不法犯罪行為，已然有所認識，猶為賺取報
    酬，執意以他人名義、電話領取該等包裹並轉送指定置物櫃
    ，堪認其代領轉送該等包裹時，應堪預見可能協助他人運送
    與財產犯罪密切相關之資料及遂行不法犯罪，主觀上顯有容
    任該事實發生之意欲且不違背其本意。是被告所辯：伊是找
    到遞送包裹工作，單純去工作而已云云，顯係卸責之詞，不
    足為採。至被告與「方子民」之LINE對話紀錄截圖雖顯示被
    告曾詢問工作內容及提供其身分證件，然其對工作內容所存
    違常之處已心生疑慮，既如前述，自無從憑此而為有利被告
    之認定。
  3.依卷內證據，被告僅與「方子民」以LINE聯繫，亦難認被告
    對於詐欺集團之成員人數、詐騙方式等節有所知悉，復無積
    極證據證明被告主觀上就上情已有認識、抑或詐欺集團果有
    3 人以上共同正犯參與詐欺犯行之情，茲依罪疑唯輕原則，
    應認被告主觀上僅有容任他人藉此實施普通詐欺犯罪之不確
    定故意。
  ㈢刑法上之幫助犯，係對於犯罪與正犯有共同之認識，而以幫
    助之意思，對於正犯資以助力，而未參與實施犯罪之行為者
    而言（最高法院88年度台上字第1270號判決要旨參照），如
    未參與實施犯罪構成要件之行為，且係出於幫助之意思提供
    助力，即屬幫助犯、而非共同正犯。被告僅代領轉送內裝有
    附表一各編號所示帳戶資料之包裹至指定置物櫃，使詐欺集
    團得持以對被害人實施詐欺犯行，尚難遽與直接施以欺罔之
    詐術行為等同視之，且觀卷內證據，亦難認被告係任詐欺集
    團收購帳戶資料之收簿手或對於詐欺集團之詐騙方式等節有
    所知悉，從而被告既未參與或分擔實施詐欺之犯罪構成要件
    行為，亦無從證明與詐欺集團彼此間有何共同犯意聯絡，是
    其僅以幫助意思參與構成要件以外之行為，而對他人詐欺犯
    行資以助力，依法當論以幫助詐欺取財罪。
  ㈣公訴意旨雖認被告涉犯刑法第339 條之4 第1 項第2 款3 人
    以上共同詐欺取財罪，然被告當論以幫助詐欺取財罪，已如
    前述，尚難遽以刑法第339 條之4 第1 項第2 款加重詐欺罪
    責相繩。至公訴意旨所指最高法院110 年度台上字第747 號
    判決意旨，係針對收取包裹後，進而開拆、取出內裝帳戶資
    料並轉寄指定人收件之收簿手情形而為裁判，核與本件被告
    僅代領轉送包裹之基礎事實不同，尚未可任意比附援引，附
    予敘明。
  ㈤綜前所述，本件事證明確，被告犯行洵堪認定，應依法論科
    。
二、論罪科刑
  ㈠核被告所為，係犯刑法第30條第1 項前段、第339 條第1 項
    之幫助詐欺取財罪。又刑事訴訟法第300 條所謂變更法條，
    係指罪名之變更而言，若僅行為態樣有正犯、從犯之分，或
    既遂、未遂之分，即無庸引用刑事訴訟法第300 條變更起訴
    法條（最高法院101 年度台上字第3805號判決意旨參照）。
    被告雖據檢察官依共同涉犯刑法第339 條之4 第1 項第2 款
    3 人以上共同詐欺取財罪提起公訴，惟經本院審理後認僅成
    立幫助詐欺取財罪，行為態樣差異部分即不生變更起訴法條
    之問題，至罪名變更部分，公訴意旨尚有未洽，惟二者基本
    社會事實同一，應由本院變更起訴法條而為判決。
  ㈡被告僅從事代領轉送包裹工作，且依監視器錄影畫面翻拍照
    片、被告與「方子民」之LINE對話紀錄截圖所示，無從自包
    裹外觀得知內裝物品，被告亦供陳：未開拆包裹，不知內裝
    何物等語在卷（警一卷第6 頁、偵二卷第33頁），復無積極
    證據足證被告主觀上對包裹內裝有存摺及金融卡等帳戶資料
    一節有所認知、可預見取得該等帳戶資料之人可能持以收受
    、提領特定犯罪並造成金流斷點，使國家無從追查該犯罪所
    得之去向及所在而掩飾或隱匿該犯罪所得，依罪疑唯輕之證
    據法則，自未可論以幫助犯洗錢防制法第14條第1 項之洗錢
    罪或同法第15條第1 項第2 款之特殊洗錢罪，併此敘明。
  ㈢被告先後於附表一各編號所示時地代領包裹，主觀上乃出於
    同一幫助詐欺取財之不確定故意而接續實施，各行為間獨立
    性薄弱，為避免過度評價，應論以接續犯為當。又被告同時
    轉置裝有附表一各編號所示帳戶資料之包裹幫助詐欺集團多
    次實施附表二所示詐欺犯行、進而侵害多數被害人財產法益
    ，因僅有1 次幫助行為，本院乃認應就附表二成立想像競合
    犯從一重處斷。
  ㈣被告僅轉交附表一各編號所示帳戶資料幫助詐欺集團實施詐
    欺取財犯罪，並未實際參與詐欺過程，所犯情節較正犯輕微
    ，爰依刑法第30條第2 項規定按正犯之刑度減輕其刑。
  ㈤爰審酌被告不思以正途賺取金錢，幫助詐欺集團收送裝有帳
    戶資料之包裹，使詐欺集團成員得持以實施詐欺取財所用，
    助長犯罪風氣，除造成他人受有財產上損害外，並使詐欺集
    團成員可逃避查緝，對於社會治安實有相當危害，當值非難
    。惟被告非實際從事詐欺取財犯行之人，固對客觀事實坦認
    不諱，犯後仍否認犯行；兼衡其自陳學識程度、家庭暨經濟
    狀況（本院訴卷第88頁）等一切情狀，量處如主文所示之刑
    ，並諭知易科罰金之折算標準。
三、沒收部分
    被告實施本件犯行係依對方（即「方子民」）所交付現金扣
    除領取包裹所需費用後之餘額作為報酬，而本件憑此共領得
    報酬1,296 元，業據被告供承在卷（本院訴卷第42、86至87
    頁），核屬被告之犯罪所得，且未經扣案，應依刑法第38條
    之1 第1 項前段、第3 項規定宣告沒收，並於全部或一部不
    能沒收或不宜執行沒收時，追徵其價額。
據上論斷，應依刑事訴訟法第299 條第1 項前段、第300 條，刑
法第30條第1 項前段、第2 項、第339 條第1 項、第55條前段、
第41條第1 項、第38條之1 第1 項前段、第3 項，刑法施行法第
1 條之1 第1 項，判決如主文。
本案經檢察官陳靜宜提起公訴，檢察官廖姵涵到庭執行職務。
中    華    民    國   110    年    11    月    9     日
                  刑事第六庭    審判長法  官  陳明呈
                                      法  官  黃英彥
                                      法  官  方佳蓮
以上正本證明與原本無異。
如不服本判決應於收受判決後20日內向本院提出上訴書狀，並應
敘述具體理由。其未敘述上訴理由者，應於上訴期間屆滿後20日
內向本院補提理由書（均須按他造當事人之人數附繕本）「切勿
逕送上級法院」。
中    華    民    國   110    年    11    月    9     日
                                書記官  史萱萱
附錄本判決論罪科刑法條：
刑法第30條
幫助他人實行犯罪行為者，為幫助犯。雖他人不知幫助之情者，
亦同。
幫助犯之處罰，得按正犯之刑減輕之。
刑法第339條第1項
意圖為自己或第三人不法之所有，以詐術使人將本人或第三人之
物交付者，處5 年以下有期徒刑、拘役或科或併科50萬元以下罰
金。
　
附表一：
┌──┬───────┬───────┬───────┬─────┬────────┐
│編號│     帳戶     │   領取時間   │   放置時間   │   備註   │    證據出處    │
│    │              ├───────┼───────┤          │                │
│    │              │   領取地點   │   放置地點   │          │                │
├──┼───────┼───────┼───────┼─────┼────────┤
│1   │蔡嘉麒申設元大│109 年5 月28日│109 年5 月28日│幫助犯附表│⑴甲帳戶客戶基本│
│    │商業銀行股份有│13時20分許    │13時40分      │二編號1 至│  資料（他一卷第│
│    │限公司帳戶（帳├───────┼───────┤2 （共34,4│  47頁）        │
│    │號：0000000000│高雄市左營區博│高雄市三民區澄│29元）    │⑵甲帳戶存摺封面│
│    │5240號，下稱甲│愛三路16號統一│清路635 號家樂│          │  影本（警一卷第│
│    │帳戶）、台新國│超商博真門市（│福大賣場置物櫃│          │  77頁）        │
│    │際商業銀行股份│訂單編號：G524│              │          │⑶統一超商貨態查│
│    │有限公司帳戶（│00000000號）  │              │          │  詢系統資料（警│
│    │帳號：00000000│              │              │          │  一卷第43頁）  │
│    │132702號）之存│              │              │          │                │
│    │摺、金融卡。  │              │              │          │                │
├──┼───────┼───────┼───────┼─────┼────────┤
│2   │黃愉方申設中華│109 年5 月28日│同上          │幫助犯附表│⑴乙帳戶基本資料│
│    │郵政股份有限公│12時55分許    │              │二編號3 至│  （他二卷第14頁│
│    │司帳戶（帳號：├───────┤              │4 （共76,1│  ）            │
│    │00000000000000│高雄市左營區大│              │23元）    │⑵乙帳戶存摺封面│
│    │號，下稱乙帳戶│中一路386 號統│              │          │  影本（偵一卷第│
│    │）、臺灣銀行股│一超商榮總一門│              │          │  47頁）        │
│    │份有限公司帳戶│市（訂單編號：│              │          │⑶統一超商貨態查│
│    │（帳號：247004│Z00000000000號│              │          │  詢系統資料（警│
│    │246099號）之存│）            │              │          │  二卷第25頁）  │
│    │摺、金融卡。  │              │              │          │                │
└──┴───────┴───────┴───────┴─────┴────────┘
附表二：
┌──┬─────┬─────────┬───────┬────────┐
│編號│  被害人  │     詐騙方式     │   受騙金額   │    證據出處    │
├──┼─────┼─────────┼───────┼────────┤
│1   │廖煒立    │詐欺集團成員於109 │109 年5 月28日│⑴存摺影本（他一│
│    │（提告）  │年5 月28日21時47分│22時36分許轉帳│  卷第19頁）    │
│    │          │許偽為墊腳石書店網│4,444 元至甲帳│⑵甲帳戶客戶往來│
│    │          │站之客服人員，向廖│戶            │  交易明細（他一│
│    │          │煒立佯以系統錯誤須│              │  卷第50頁）    │
│    │          │取消扣款，依指示操│              │                │
│    │          │作ATM 為由，致廖煒│              │                │
│    │          │立陷於錯誤。      │              │                │
├──┼─────┼─────────┼───────┼────────┤
│2   │張義宏    │詐欺集團成員於109 │109 年5 月28日│⑴交易明細（他一│
│    │（未提告）│年5 月28日21時46分│22時51分許轉帳│  卷第27頁）    │
│    │          │許偽為博客來網路書│29,985元至甲帳│⑵甲帳戶客戶往來│
│    │          │店之客服人員，向張│戶            │  交易明細（他一│
│    │          │義宏佯以系統錯誤須│              │  卷第50頁）    │
│    │          │取消扣款，依指示操│              │                │
│    │          │作ATM 為由，致張義│              │                │
│    │          │宏陷於錯誤。      │              │                │
├──┼─────┼─────────┼───────┼────────┤
│3   │張瑩慧    │詐欺集團成員於109 │109 年6 月1 日│⑴網路銀行未登摺│
│    │（提告）  │年6 月1 日18時41分│20時17分許轉帳│  明細（他二卷第│
│    │          │許偽為網路商店客服│27,000元至乙帳│  25頁）        │
│    │          │人員，向張瑩慧佯以│戶            │⑵乙帳戶客戶歷史│
│    │          │系統錯誤須取消交易│              │  交易清單（他二│
│    │          │，依指示操作網路銀│              │  卷第15頁）    │
│    │          │行為由，致張瑩慧陷│              │                │
│    │          │於錯誤。          │              │                │
├──┼─────┼─────────┼───────┼────────┤
│4   │歐靜璇    │詐欺集團成員於109 │109 年6 月1 日│⑴乙帳戶客戶歷史│
│    │（提告）  │年6 月1 曰18時34分│19時30分許轉帳│  交易清單（他二│
│    │          │許偽為APURE 公司客│49,123元至乙帳│  卷第15頁）    │
│    │          │服人員，向歐靜璇佯│戶            │                │
│    │          │以系統錯誤須取消交│              │                │
│    │          │易，依指示操作網路│              │                │
│    │          │銀行為由，致歐靜璇│              │                │
│    │          │陷於錯誤。        │              │                │
└──┴─────┴─────────┴───────┴────────┘
卷宗簡稱對照表（僅列本判決引用之卷宗，其餘未引用之卷宗不
予贅列）：
┌──────────────────────────┬──────┐
│                    卷宗名稱                        │    簡稱    │
├──────────────────────────┼──────┤
│左營分局高市警左分偵字第10971938400 號卷            │警一卷      │
│左營分局高市警左分偵字第10972085300 號卷            │警二卷      │
│橋頭地檢109 年度他字第2391號卷                      │他一卷      │
│橋頭地檢109 年度他字第2358號卷                      │他二卷      │
│橋頭地檢109 年度偵字第13936 號卷                    │偵一卷      │
│橋頭地檢110 年度偵字第74號卷                        │偵二卷      │
│本院110 年度審訴字第243 號卷                        │本院審訴卷  │
│本院110 年度訴字第257 號卷                          │本院訴卷    │
└──────────────────────────┴──────┘